【裁判字號】    99,交聲,1367
【裁判日期】    990630
【裁判案由】    聲明異議
【裁判全文】
臺灣高雄地方法院交通事件裁定        99年度交聲字第1367號
原處分機關  交通部公路總局高雄區監理所旗山監理站
異  議  人
即受處分人  甲○○
上列異議人即受處分人因違反道路交通管理處罰條例案件，對於
原處分機關即交通部公路總局高雄區監理所旗山監理站中華民國
99年5月4日所為處分（旗監違字第裁85-NO0000000號）聲明異議
，本院裁定如下：
    主  文
原處分撤銷。
甲○○汽車駕駛人，駕駛汽車經測試檢定酒精濃度超過規定標準
，因而肇事致人受傷，處罰鍰新臺幣壹萬玖仟伍佰元，並應吊扣
小型車普通駕駛執照貳拾肆個月及接受道路交通安全講習。
    理  由
一、原處分意旨略以：異議人即受處分人甲○○（下稱異議人）
    酒後駕駛車牌號碼8066-GP 號自小客車，於民國97年12月31
    日19時33分許，行經高雄縣美濃鎮○○路230 號前，因不勝
    酒力肇事，嗣經警據報前往處理，對異議人施以酒精測試器
    測試，其酒精濃度為每公升0.78毫克，以異議人違反道路交
    通管理處罰條例第35條第1 項第1 款之規定依法舉發，嗣經
    原處分機關以原處分裁處罰鍰新臺幣（下同）4 萬9 千5 百
    元，吊扣駕駛執照12個月，施以道安講習等語。
二、本件異議意旨略以：異議人上開違規行為，業經臺灣高雄地
    方法院檢察署（下稱高雄地檢署）予以緩起訴處分確定，異
    議人已履行緩起訴處分命令向犯罪被害人保護協會支付3 萬
    元，原處分機關仍裁處罰鍰4 萬9 千5 百元，顯違反一事不
    二罰原則，爰依法聲明異議，請求撤銷原處分等語。
三、按汽車（含機器腳踏車，下同）駕駛人，駕駛汽車經測試檢
    定，酒精濃度超過規定標準者，處1 萬5 千元以上6 萬元以
    下罰鍰，並當場移置保管該汽車及吊扣其駕駛執照1 年；因
    而肇事致人受傷者，並吊扣其駕駛執照2 年；致人重傷或死
    亡者，吊銷其駕駛執照，並不得再考領，道路交通管理處罰
    條例第35條第1 項第1 款定有明文；且汽車駕駛人，有前述
    違反第35條第1 項規定之情形者，應接受道路交通安全講習
    ，同條例第24條第1 項第2 款亦有明文。再於94年12月28日
    修正公布，並自95年7 月1 日施行之道路交通管理處罰條例
    第35條第8 項規定：「前項（指有酒精濃度超過規定標準而
    駕駛汽車等情形）汽車駕駛人，經裁判確定處以罰金低於本
    條例第92條第3 項所訂最低罰鍰基準規定者，應依本條例裁
    決繳納不足最低罰鍰之部分」。且小型汽車駕駛人，其吐氣
    所含酒精濃度超過每公升0.55毫克以上，最低裁罰基準為罰
    鍰4 萬9 千5 百元，違反道路交通管理事件統一裁罰基準表
    ，亦有明定。
四、次按一行為同時觸犯刑事法律及違反行政法上義務規定者，
    依刑事法律處罰之，但其行為應處以其他種類行政罰或得沒
    入之物而未經法院宣告沒收者，亦得裁處之；前項行為如經
    不起訴處分或為無罪、免訴、不受理、不付審理之裁判確定
    者，得依違反行政法上義務規定裁處之，行政罰法第26條定
    有明文。本條文之規定，乃明定對於人民違反公法上義務之
    行為，除因處罰之性質與種類不同，必須採用不同方法而為
    併合處罰，以達行政目的所必要者外，不得重複處罰之原則
    ，以落實大法官會議第503號解釋所揭示「一行為不得重複
    處罰」之憲法意涵，此由本條文之立法理由記載：「一行為
    同時觸犯刑事法律及違反行政法上義務規定時，由於刑罰與
    行政罰同屬對不法行為之制裁，而刑罰之懲罰作用較強，故
    依刑事法律處罰，即足資警惕時，實無為一事二罰再處行政
    罰之必要。且刑事法律處罰，由法院依法定程序為之，較符
    合正當法律程序，應予優先適用。但罰鍰以外之沒入或其他
    種類行政罰，因兼具維護公共秩序之作用，為達行政目的，
    行政機關仍得併與裁處」即明。
五、又被告所犯為死刑、無期徒刑或最輕本刑3年以上有期徒刑
    以外之罪，檢察官參酌刑法第57條所列事項及公共利益之維
    護，認以緩起訴為適當者，得定1 年以上3 年以下之緩起訴
    期間為緩起訴處分（參刑事訴訟法第253 條之1 ）。就要件
    而言，緩起訴基本上係認被告有犯罪嫌疑，而暫緩起訴，並
    得課被告予一定之負擔或指示（參刑事訴訟法第253 條之2
    第1 項），其中檢察官命被告為金錢給付部分，並得為民事
    強制執行名義，受處分人因上開緩起訴處分而剝奪其財產權
    ，主觀上此一金錢給付義務亦具有強制性、懲罰性，經由緩
    起訴處分條件之履行使其免於遭檢察官發動起訴程序，仍具
    有替代刑罰之效果，廣義而言，應屬於「實質刑事法律處罰
    」，是緩起訴處分仍為一種刑事處罰，而有行政罰法第26條
    第1 項「一事不二罰」規定之適用。另緩起訴之被告依檢察
    官緩起訴處分命令，向公益團體繳納捐款，係履行檢察官為
    緩起訴處分命令，性質上自屬於處分金，與罰金無異。則修
    正後道路交通管理處罰條例第35條第8 項所規定之罰金，解
    釋上自應包括依檢察官處分命令，而向公益團體繳納捐款在
    內，受處分人既依檢察官之緩起訴處分命令，向公益團體繳
    納捐款，即係履行檢察官為緩起訴處分命令，與受刑事處罰
    無異，自不應再受行政裁罰（臺灣高等法院96年11月刑事庭
    庭長法律問題研討會決議參照）。如緩起訴處分金與行政罰
    鍰有所競合時，依其性質觀之，道路交通管理處罰條例第35
    條第8 項，應為行政罰法第26條第1 項之特別規定。是汽車
    駕駛人依檢察官所為緩起訴處分之金額，如低於道路交通管
    理處罰條例所裁處罰鍰之金額者，應視同「經裁判確定處以
    罰金低於道路交通管理處罰條例第92條第3 項所訂最低罰鍰
    基準規定」，則依該條例第35條第8 項規定，仍得裁決繳納
    不足最低罰鍰之部分。
六、本件異議人酒後駕駛車牌號碼8066-GP 號自小客車，於97年
    12月31日19時33分許，行至高雄縣美濃鎮○○路230 號前，
    因違規肇事經警測得呼氣酒精值每公升達0.78毫克，涉犯公
    共危險案件，已經高雄地檢署以98年度偵字第2787號為緩起
    訴處分，緩起訴處分期間1 年，並命異議人應向犯罪被害人
    保護協會支付3 萬元，異議人業於98年5 月4 日履行上開緩
    起訴處分之負擔等情，有前揭緩起訴處分書、台灣高等法院
    被告前案紀錄表各1 份在卷可參，並經本院調閱臺灣高雄地
    方法院檢察署98年度偵字第2787號、98年度緩字第1089號卷
    宗核閱屬實。異議人經檢測其酒精濃度超過0.55毫克以上，
    依道路交通管理事件統一裁罰基準表，其最低裁罰基準即為
    4 萬9 千5 百元，是認緩起訴處分之負擔條件（繳納3 萬元
    部分），相當於行政罰法第26條第1 項之「刑事處罰」，就
    此，固不應施以重複處罰。惟揆諸上開規定及說明，原處分
    機關依道路交通管理處罰條例第35條第8 項規定，就逾異議
    人已繳納緩起訴處分金額3 萬元而不足（即低於）同條例第
    92條第3 項所訂最低罰鍰基準規定之1 萬9 千5 百元部分，
    仍得加以裁決處罰。
七、另按，道路交通管理處罰條例第35條第1 項第1 款所稱「駕
    駛汽車經測試檢定有酒精濃度超過規定標準之情形，因而肇
    事致人受傷者，吊扣其駕駛執照2 年」係以行為人飲酒後駕
    車之行為，造成他人受傷為必要。本件異議人飲酒駕車後，
    不慎擦撞路旁行人林古貴招，致其受有普通傷害，業據證人
    林古貴昭於警詢時證述明確，有高雄縣政府警察局旗山分局
    道路交通事故調查筆錄在卷可按。本件異議人上開交通違規
    行為，既有「因而肇事致人受傷」之情形，原處分機關僅裁
    處吊扣異議人駕駛執照12個月，於法未合，併予指明。
八、聲明異議，屬一種司法救濟途徑，由法院審查受處分人所涉
    之違規事實是否成立及原處分所適用之法條是否正確、裁罰
    是否適當，因法院負有司法審查之作用，對原處分失當時，
    應自為處分，本件異議人固僅就原處分之罰鍰部分聲明異議
    ，惟原處分有關吊扣駕駛執照及安全講習處罰效果，宜為一
    併重新諭知（臺灣高等法院暨所屬法院98年法律座談會刑事
    類提案第23號研討結果亦同此見解）。綜上，原處分機關上
    開罰鍰及吊扣駕駛執照之行政裁罰，既有未洽，應由本院撤
    銷原處分，重新諭知如主文所載。
據上論結，應依道路交通案件處理辦法第20條，裁定如主文。
中    華    民    國    99    年    6     月    30    日
                       交通法庭  法  官  吳芝瑛
以上正本證明與原本無異。
如不服本裁定，應於收受送達後5 日內向本院提出抗告狀。
中    華    民    國    99    年    6     月    30    日
                                 書記官  林麗文

司法院資訊處製作；財團法人民間司法改革基金會備份。
